臺灣臺中地方法院民事判決　　　　　　　　 96年度簡字第7號
原　　　告　乙○○
訴訟代理人　陳益軒律師
複代理人　　黃柏霖律師
被　　　告　甲○○○
上列當事人間請求給付租金事件，本院於民國96年04月26日言詞
辯論終結，判決如下：
    主      文
被告應給付原告新臺幣貳拾伍萬柒仟伍佰壹拾元及自民國九十五
年十二月一日起至清償日止，按年息百分之五計算之利息。
原告其餘之訴駁回。
訴訟費用由被告負擔十分之四；餘由原告負擔。
本判決原告勝訴部分得假執行；但被告如以新臺幣貳拾伍萬柒仟
伍佰壹拾元為原告預供擔保，得免為假執行。
原告其餘假執行之聲請駁回。
    事實及理由
壹、程序部分：
一、本件原告本於地上權地租之約定，請求被告給付自民國90年
    12月1日起至94年11月23日止之地租，核屬民事訴訟法第427
    條第2項第8款因定期給付關係所生爭執涉訟，應適用簡易訴
    訟程序，且原告於本院審理期間亦表明願適用簡易訴訟程序
    （本院95年12月12日、96年4月26日言詞辯論筆錄參照），
    本件爰改依簡易訴訟程序審理，合先敘明。
二、被告經合法通知，未於言詞辯論期日到場，核無民事訴訟法
    第386條所列各款情形，爰依原告之聲請，由其一造辯論而
    為判決。
貳、實體部分：
一、原告主張訴外人何順寬於民國79年11月5日將其所有之臺中
    市○區○○段395（面積1452平方公尺）、395之1（面積258
    平方公尺）及395之2（面積341平方公尺）地號等3筆土地設
    定地上權給被告甲○○○，約定每年地租共新臺幣（下同）
    50萬元並辦理登記，其被繼承人張鎮山於82年3月25日經本
    院81年度執民執字第4978號強制執行拍賣程序取得其中臺中
    市○區○○段395之1及395之2地號土地（以下簡稱系爭395
    之1、395之2號土地）之所有權，被告本應依前開約定，每
    年給付地租146,026元（計算式為500,000元/（1,452+258 +
    341）平方公尺×（258+341）平方公尺＝146,026元，元以
    下四捨五入）給張鎮山，惟被告從未依約給付地租，嗣張鎮
    山於91年8月2日死亡後，其繼承人協議分割遺產，由原告取
    得系爭359-1、359-2號土地所有權，及其辦理繼承登記前系
    爭359-1、359-2號土地所有地租債權，被告仍遲遲不繳交上
    開地上權之租金，其經原告於94年11月11日催告給付歷年積
    欠之地租未果後，原告隨即於94年11月23日以被告積欠地租
    已達2年以上總額為由，委請律師發函向被告表示撤銷本件
    地上權（該律師函於94年11月24日送達被告生效），並本於
    物上請求權，訴請被告塗銷系爭359-1、359-2號土地上設定
    之地上權登記，先後經本院95年度重訴字第9號、臺灣高等
    法院臺中分院95年度重上字第106號判決原告勝訴確定在案
    。又被告雖自82年起至94年11月24日止均未依約給付地租，
    惟囿於民法第126條租金5年短期時效之規定，原告只請求被
    告給付自本件起訴狀送達被告前5年即90年12月1日至地租約
    定失效之94年11月23日間之租金共581,304元 (原告本請求
    584,624元，嗣於本院95年12月12日減縮聲明請求581,304元
    )等語。並聲明：(一)被告應給付原告581,304元及自起訴狀繕
    本送達之翌日即95年12月1日起至清償日止，按年息5%計算
    之利息。(二)原告願供擔保，請准宣告假執行。
二、被告未於言詞辯論期日到庭，惟據其提出書狀略謂：原告請
    求給付地租，應受土地法第105條準用同法第97條，地租金
    額不得超過土地申報總價年息百分之十規定之限制，兩造間
    地租約定超過前開地租最高限額部分，原告無請求權等語。
    並聲明：(一)請求駁回原告之訴。(二)被告願供擔保免為假執行
    。
三、得心證之理由：
（一）原告主張訴外人何順寬於79年11月5日將其所有之臺中市
      ○區○○段395（面積1452平方公尺）、395之1（面積258
      平方公尺）及395之2（面積341平方公尺）地號等3筆土地
      設定地上權給被告，約定每年地租50萬元，並辦理登記，
      嗣原告之被繼承人張鎮山於82年3月25日經本院81年度執
      民執字第4978號強制執行拍賣程序取得系爭359-1、359-2
      號土地之所有權，張鎮山於91年8月2日死亡後，其繼承人
      協議分割遺產，由原告取得前開土地所有權，及其辦理繼
      承登記前所有地租債權，而被告自82年以後從未交付系爭
      359-1、359-2號土地之地上權地租給張鎮山或原告，經原
      告多次催繳仍未獲被告置理，嗣原告於94年11月23日以律
      師函向被告為撤銷地上權之意思表示（該律師函於94年11
      月24日送達被告生效）等情，已據其提出土地登記申請書
      、系爭359-1、359-2號土地之土地登記謄本、前開土地之
      異動索引、遺產分割協議書、遺產分割補充協議書、存證
      信函、律師函各1份等文件為證，而被告對於前開原告主
      張之事實，已於相當期間內受合法之通知，而仍於言詞辯
      論期日不到場，亦未提出準備書狀加以爭執，依民事訴訟
      法第436條第2項準用同法第280條第3項前段、第1項前段
      之規定，視同自認，堪認原告前揭主張屬實。
（二）按地上權之設定可為無償或有償，故地租之約定或支付，
      並非地上權之成立要件，而係因當事人間之約定而發生，
      乃債之關係，地租之約定與具有物權性質之地上權間，兩
      者之關係如何，通說採折衷說，即地租請求權固係一種債
      權，然在地上權約定支付地租之情形，地租債權已成為實
      現土地所有權之手段，而與土地所有權相結合；就地上權
      而言，地租債務乃實現地上權內容之負擔，而與地上權結
      合，故在法律構成上，地租債權從屬於土地所有權，地租
      債務從屬於地上權，各別的結合而構成一法律地位，但此
      種地位係依不動產物權關係而生，故應登記始生對抗效力
      ，易言之，以地租已否登記為準，未登記者為單純債之關
      係，如已登記，則與地上權結為一體。故當土地所有權讓
      與時，對於已經辦理登記之地租，其收取權應隨同土地所
      有權之讓與而由新土地所有人取得。查系爭359-1、359-2
      號土地之地上權及地租於79年11月5日已經登記，則依上
      開說明，本件地租債權即應從屬於土地所有權，而原告之
      被繼承人張鎮山經由法院拍賣於82年3月25日登記取得系
      爭土地所有權，至張鎮山於91年8月2日死亡後，由原告繼
      承系爭359-1、359-2號土地所有權，並與其他繼承人分割
      遺產而由原告辦理繼承登記前系爭359-1、359-2號土地所
      有地租債權，故原告就系爭地上權所積欠之地租自有收取
      權甚明，而被告對於自90年12月1日起至94年11月23日止
      之地租既均未繳納，詳如前述，原告據以請求被告給付此
      部分地租，於法有據。
（三）次按：1.民法第832條規定所謂地上權是指在他人土地上
      有建築物，或其他工作物，或竹木為目的而使用其土地之
      權，若當事人約定地租，該地租與土地租賃契約之租金，
      其形式上之名稱固屬不同，然就其因使用土地而支付金錢
      為對價之觀點而言，則兩者實相類似，對於地上權人之保
      護，自不宜較民法、土地法上或其他法律對於土地承租人
      之保護為薄。最高法院68年台上字第777號判例意旨，認
      為土地所有人以地上權人積欠地租達2年之總額為原因，
      依民法第836條規定撤銷地上權時，仍應類推適用民法第
      440 條第1項之規定，踐行定期催告程序；而司法院院字
      第986號解釋亦認為地上權地租之增加，應類推適用民法
      第442條規定等，凡此在在闡明對於地上權人之保護不宜
      低於民法、土地法上或其他法律對於土地承租人之保護之
      精神。依此，民法上雖無關於地上權地租最高限額之約定
      ，然依通常情形在他人土地上有建築物之使用方式，遠較
      有工作物或竹木為目的而使用他人土地可獲之經濟利益為
      高，租用基地建築房屋之情況，承租人所可取得之經濟利
      益通常較高，依照土地法第105條準用第97條規定，其租
      金尚且要受到限制，則在地上權之各種使用他人土地所可
      獲得之經濟利益較低之情形，依舉重明輕之法理，地上權
      地租亦應類推適用土地法前開規定，使不超過土地申報總
      價年息10%為限始合情理，被告抗辯洵屬有據。至於原告
      所指最高法院78年度台上字第2031號判決意旨，因其基礎
      事實與本件並不相同，尚不得比附援引作為其有利之論據
      ，併予敘明。2.前開土地法第97條第1項所定，係屬強制
      規定，如當事人間約定之租金超過此限制，其超過部分無
      請求權（最高法院43年臺上字第392號判例參照）；又同
      法第97條所謂土地價額，依土地法施行法第25條規定，係
      指法定地價，而法定地價，依土地法第148條規定，係指
      土地所有權人依土地法規定所申報之地價而言，並非指平
      均地權條例第46條所規定之土地公告現值（最高法院88年
      度台上字第108號判決意旨參照）。又基地租金之數額，
      除以基地申報地價為基礎外，尚須斟酌基地之位置，工商
      業繁榮之程度，承租人利用基地之經濟價值及所受利益等
      項，並與鄰地租金相比較，以為決定，並非必達申報總地
      價年息10% 最高額（最高法院68年台上字第3071號判例意
      旨參照）。經查系爭359-1、359-2號土地位於臺中縣文山
      國小預定地附近，距離大慶街9巷約500公尺，附近為住家
      、空地及1棟1樓之鐵皮屋，周圍並不繁榮，而系爭2土地
      上種有竹子、雜草及散落之垃圾而無建物等情，業經本院
      會同原告至現場勘驗屬實，並有原告提出之現場照片4幀
      附卷足憑，而系爭359-1及359-2地號土地自89年7月迄今
      之申報地價均為每平方公尺2,160元，亦有原告提出之地
      價謄本2份在卷可憑，是本院審酌上述各情，認系爭359-1
      及359-2地號土地之地租，應以申報地價之5%為適當，當
      事人間約定之地租超過此部分無請求權，故原告請求被告
      支付地上權地租應以257,510元（自90年12月1日起至94年
      11月23日止共3年11月又23日，每年租金為（258 +341)×
      2160元×4％=646 92元，3年租金為3x64692=194076元，
      11月租金為64692x1 1/12=59301元，23日租金為
      64692x1/12x23/30=4133元，元以下四捨五入。小結：
      194076+59301+4133=257510元）為適當，原告請求被告支
      付租金逾上開金額部分，尚嫌無稽。
（四）從而，原告請求被告應給付原告257,510元及自起訴狀繕
      本送達翌日即95年12月1日起至清償日止按年息5%計算之
      利息部分，洵屬有據，應予准許；至於原告請求被告給付
      租金逾上開金額部分，則為無理由而應予駁回。又本件判
      決原告勝訴部分，本院所命被告給付金額未逾50萬元，依
      民事訴訟法第389條第1項第5款規定，應依職權宣告假執
      行，原告又聲請供擔保宣告假執行，就其勝訴部分，要屬
      促進法院注意依職權宣告假執行而已，尚無庸另為准駁之
      諭知；另被告陳明願供擔保免為假執行，就原告勝訴部分
      ，核無不合，爰併酌定相當之擔保金額准許之。至於原告
      敗訴部分，其假執行之聲請已失所附麗，應併予駁回。
五、訴訟費用負擔及假執行宣告之依據：民事訴訟法第79條、第
    389條第1項第5款、第392條第2項。
中　　華　　民　　國　　96　　年　　5 　　月　　11　　日
                  民事第二庭   法　官　 王永春
以上正本係照原本作成。
如對本判決上訴，須於判決送達後20日內向本院提出上訴狀。
中　　華　　民　　國　　96　　年　　5 　　月　　11　　日
                               書記官   鄭淑英
